【裁判字號】    98,審訴,2844
【裁判日期】    981106
【裁判案由】    清償借款
【裁判全文】
臺灣臺北地方法院民事判決            98年度審訴字第2844號
原      告  良京實業股份有限公司
法定代理人  乙○○○
訴訟代理人  甲○○
被      告  丙○○
            戊○○
共      同
訴訟代理人  丁○○
當事人間請求清償借款事件，經臺灣士林地方法院移轉管轄前來
，本院於中華民國98年10月29日言詞辯論終結，判決如下：
主      文
被告應連帶給付原告新台幣貳佰壹拾貳萬玖仟佰拾捌元，及
其中新台幣壹佰壹拾壹萬陸仟伍佰肆拾捌元部分自民國九十五年
八月二日起至清償日止，按年息百分之九點零二計算之利息，暨
自民國九十五年八月二日起至清償日止，按上開利率百分之二十
計付違約金。
原告其餘之訴駁回。
訴訟費用新台幣貳萬零玖佰玖拾捌元由被告連帶負擔。
    事實及理由
甲、程序方面：
一、按審判長以職權所定之言詞辯論期日，非有重大理由法院不
    得變更或延展之，故當事人已受合法之通知後，雖聲請延展
    期日，然未經法院裁定准許前，仍須於原定日期到場，否則
    即為遲誤，法院自得許到場之當事人一造辯論而為判決；是
    當事人、訴訟代理人因請假或赴大陸地區洽事不能於言詞辯
    論期日到場者，如無可認為有不能委任訴訟代理人或複代理
    人到場之情形，即非屬不可避之事故，自非民事訴訟法第三
    百八十六條第二款所謂因正當理由而不到場（最高法院94年
    度台上字第1300號判決參照）。被告雖於民國98年10月20日
    以書狀表明其訴訟代理人丁○○於98年11月初始返國，因被
    告對於法律程序並不熟悉，為免影響被告訴訟權，遂聲請本
    院改定庭期而未於本院98年10月29日言詞辯論期日到場。惟
    查，被告已經本院合法通知，其本人並無不可避之事故致未
    能到場，徒以訴訟代理人未能到場為由聲請延展期日，自屬
    無據，尚非民事訴訟法第三百八十六條第二款所謂因正當理
    由而不到場之情形。據此，本件被告經合法通知，未於最後
    言詞辯論期日到場，核無民事訴訟法第三百八十六條所列各
    款情形，應依原告之聲請，由其一造辯論而為判決。
二、次按訴訟繫屬中為訴訟標的之法律關係，雖移轉於第三人，
    於訴訟無影響。但第三人如經兩造同意，得聲請代當事人承
    當訴訟。前項但書情形，僅他造不同意者，移轉之當事人或
    第三人得聲請法院裁定許第三人承當訴訟，民事訴訟法第二
    百五十四條第一、二項分別定有明文。經查，本件原告原為
    慶銀資產管理股份有限公司（下稱慶銀資產管理公司），業
    於98年3月31日將其對被告之債權讓與原告，並於98年7月22
    日將債權讓與之事實通知被告，原告為債權受讓人等情，有
    債權讓與證明書、債權讓與通知函暨收件回執附卷足參（見
    本院卷第35至39頁），故本債權讓與對債務人即被告已發生
    效力。是以，本件訴訟標的法律關係已移轉於原告，原告於
    本院98年7月9日言詞辯論期日聲請代慶銀資產管理公司承當
    訴訟，惟無法徵得被告之同意，遂再於98年7月30日具狀聲
    請裁定准予承當訴訟，經核原告之聲請合於前開規定，業經
    本院於98年9月3日裁定由原告為慶銀資產管理公司之承當訴
    訟人確定（見本院卷第56頁），併予敘明。
三、原告法定代理人原為床波雄一郎，嗣於訴訟繫屬後變更為池
    野純一，變更後之法定代理人池野純一遂於98年8月27日提
    出書狀聲明承受訴訟，有公司登記證明書、股份有限公司變
    更登記事項表在卷可稽（見本院卷第49至54頁）；經核與民
    事訴訟法第一百七十條、第一百七十五條、第一百七十六條
    規定相符，應予准許。
四、按訴狀送達後，原告不得將原訴變更或追加他訴，但擴張或
    減縮應受判決事項之聲明者，不在此限，民事訴訟法第二百
    五十五條第一項第三款定有明文。本件原告起訴原聲明請求
    被告連帶給付新台幣（下同）2,017,329元，及自92年1月31
    日起至清償日止，按年息9.02%計算之利息，暨自92年1 月
    31日起，按上開利率20%計付違約金；嗣於98年7月30日以民
    事聲請承當訴訟狀變更應受判決事項為被告應連帶給付原告
    2,129,338元，及其中1,116,548元部分自95年8月2日起至清
    償日止，按年息9.2%計算之利息，暨自95年8月2日起至清償
    日止，按上開利率20%計付違約金。經核合於前開法條規定
    ，應予准許。
乙、得心證之理由：
一、原告主張：被告丙○○於86年3月17日邀同被告戊○○為連
    帶保證人，向慶豐商業銀行股份有限公司（下稱慶豐商業銀
    行）借用4,670,000元，借款期間自86年3月17日起至106 年
    3月17日止，利息按原告基本放款利率減碼年息0.3%機動計
    算（目前為年息9.2%），自借款日起每一個月為一期，第1
    期至第24期只付利息不攤還本金；第25期至第239期按八年
    之年金法平均攤還本息；最後一期按實際餘額清償。並約定
    若未按期清償者，其逾期清償在六個月以內者，按上開利率
    10%，超過六個月者，超過部分按上開利率20%計付違約金。
    詎被告自90年8月17日起即未依約清償，依約定書第四條第
    一款約定，被告即喪失期限利益，債務視為全部到期；經慶
    豐商業銀行實行抵押權向臺灣士林地方法院聲請強制執行被
    告丙○○之財產，於該院91年度執字第16340號強制執行事
    件程序中執行受償2,382,868元及至92年1月30日止之利息、
    違約金，惟尚欠本金2,017,329元及自92年1月31日起之利息
    、違約金未清償。又慶豐商業銀行於95年8月25日，依金融
    機構合併法第十五條第一項第一款及第十八條第三項規定，
    將其對被告之上開債權讓與慶銀資產管理公司，並於95年8
    月31日將債權讓與之事實公告於民眾日報第13版，慶銀資產
    管理公司為債權受讓人。嗣被告陸續向慶銀資產管理公司繳
    納欠款，詎自95年8月1日起又未依約清償，尚欠2,129,338
    元（其中本金1,116,548元），及自95年8月2日起之利息、
    違約金。慶銀資產管理公司再於98年3月31日將其對被告之
    上開債權讓與原告，並於98年7月22日將債權讓與之事實依
    民法第二百九十七條規定函知被告，原告為債權受讓人。屢
    向被告丙○○催討，均置之不理；而被告戊○○既為本債務
    之連帶保證人，自應與被告丙○○負連帶清償責任。為此本
    於債權讓與、消費借貸及連帶保證契約之法律關係，起訴請
    求被告連帶返還借款本息及違約金等語。並聲明：被告應連
    帶給付原告2,129,338元，及其中1,116,548 元部分自95年8
    月2日起至清償日止，按年息9.2%計算之利息，暨自95年8月
    2日起至清償日止，按上開利率20%計付違約金。
二、被告未於最後言詞辯論期日到場，惟據其前期日到場所為之
    聲明及陳述則略為：
  (一)本件貸款借據為定型化契約，被告並未事先審閱貸款契約內
    容，且貸款文件未針對借款利率、違約金有明確記載，被告
    簽立貸款文件時，慶豐商業銀行僅要求原告於空白文件上簽
    名，再於事後自行填載借款利率之約定，造成被告負擔高達
    8%至9%之高利率，被告多次向慶豐商業銀行請求調降利息，
    均未獲置理，是依消費者保護法第十三、十四條規定，貸款
    契約如利息等於簽約時未明示部分之約定應為無效。
  (二)又被告曾在徵得慶豐商業銀行同意後，以將原貸款轉讓第三
    人承接之方式，以貸款金額為買賣價格將房地出售第三人，
    則在第三人完成對保用印手續且經慶豐商業銀行徵信信用良
    好時，即視同被告已為清償之表示，慶豐商業銀行應停止計
    算貸款利息。至於其後被告未能履行，係因慶豐商業銀行無
    理要求被告擔任第三人之房貸保證人所致，應歸責於慶豐商
    業銀行。
  (三)再者，被告於抵押貸款之房地遭查封期間，曾協同第三人至
    慶豐商業銀行協商，表示願以高出拍賣底價之金額承買房地
    以給付被告之貸款，惟經慶豐商業銀行拒絕，是於被告已提
    出清償表示，慶豐商業銀行拒絕清償之情形下，慶豐商業銀
    行已不得再請求被告給付利息、違約金。
  (四)況且，依原告所提之還款明細查詢單，被告累計繳款金額已
    達2,600,000元，加上拍賣抵押房地所得價金3,112,500元，
    總和已達5,675,858元，超過被告原貸款金額4,670,000 元
    ，故被告無須償還原告任何款項。
  (五)並聲明：原告之訴駁回：
三、兩造不爭執之事實：
    本件原告主張被告丙○○於86年3月17日邀同被告戊○○為
    連帶保證人，向慶豐商業銀行借款4,670,000元，嗣未能依
    約按期還款，慶豐商業銀行於95年8月25日，依金融機構合
    併法第十五條第一項第一款及第十八條第三項規定，將其對
    被告之上開債權讓與慶銀資產管理公司，慶銀資產管理公司
    再於98年3月31日將其對被告之上開債權讓與原告，且將債
    權讓與之事實通知被告等情，已據其提出債權讓與證明書、
    債權讓與公告、借據、約定書、臺灣士林地方法院91年度執
    字第16340號分配表、債權讓與證明書、債權讓與通知函暨
    收件回執、還款明細查詢單為證。被告對此並不爭執，自堪
    信原告主張為真實。
四、被告雖抗辯貸款契約未經合理審閱期間且借款利率約定係慶
    豐商業銀行事後填載等語，惟查：
  (一)按私文書經本人簽名、蓋章者，推定為真正，民事訴訟法第
    三百五十八條第一項定有明文，又衡諸常情，先書寫文書內
    容再予簽名應為常態，而交付空白或記載不完全之借據、契
    約乃為例外，是倘當事人承認簽名係其本人所為，又以該簽
    名時文件係屬空白一節為爭執，則應由為此爭執之當事人負
    舉證之責。經查，原告已提出被告簽名蓋章真正之借據，被
    告自應就借據上借款利息約定為空白之情事負舉證之責，茲
    既，被告無法為舉證，本院自無法為被告有利之認定。從而
    ，被告抗辯簽署貸款文件時，借據上並無借款利息約定之記
    載，顯不足採。
  (二)再者，消費者保護法第十一條之一、第十三條、第十四條規
    定所規範之情形，應係指一方預定之契約條款，為他方所不
    及知或無磋商變更之餘地而言；至於契約當事人個別磋商而
    合意之契約條款，並無適用消費者保護法有關定型化契約條
    款之必要，消費者自不得再主張享有合理審閱權或主張依正
    當情形非消費者所能預見。經查，兩造間為締結消費借貸契
    約所簽訂之借據，關於借款利息約定內容，係以手寫方式填
    載，此觀諸卷附之借據（見本院卷第11頁）即明。是以，關
    於此等條款約定內容顯係經由兩造個別磋商而成立者，非屬
    一般定型化契約條款，自無消費者保護法第十一條之一、第
    十三條、第十四條規定之適用餘地，被告以其未經合理審閱
    期間、原告未明示條款內容，而謂借款利息約定不生效力，
    尚非可採。
五、被告另抗辯曾以第三人承接貸款金額及第三人購買抵押房地
    之方式清償借款債務，然遭原告拒絕等語。按「在債權人遲
    延中，債務人無須支付利息」、「債務人非依債務本旨實行
    提出給付者，不生提出之效力」，民法第二百三十八條及二
    百三十五條分別定有明文，是債權人受領遲延責任之發生，
    以債務人提出給付為要件，而所謂提出給付，係指凡是給付
    之內容、給付之時期、給付之處所、提出給付之人及其相對
    人均應符合該債務本來之要求，使債權人現實處於可得受領
    之狀態，如債務人提出之給付與債務本旨並不相符，債權人
    拒絕受領，自不負遲延責任。又債權人對於已提出之給付，
    拒絕受領者，固自提出時起負遲延責任，但主張債權人應負
    責任之債務人，就債權人拒絕受領給付之事實，有舉證之責
    任。經查，系爭借款債務之清償方式，原係約定由被告每月
    將分期償還金額存入其設於原告銀行之帳戶，此觀原告提出
    之借據即明，再依約定書第四條第一項約定，被告因未依約
    清償，已喪失一切債務之期限利益，全部債務視為到期，亦
    即被告應對原告一次給付全部欠款金額，始屬提出依債之本
    旨之給付，被告僅空言第三人願承接其貸款債務及出價購買
    抵押貸款之房地，尚不得謂被告已依債務本旨實行提出給付
    ，自不生提出給付之效力，原告拒絕受領當不構成受領遲延
    。從而，被告就其依債務本旨向原告提出給付、原告拒絕受
    領給付等事實，並未舉證以實其說，則其抗辯無須給付原告
    借款利息、違約金，洵無足採。
六、至於被告再抗辯借款利息過高等語。惟按，約定利率，超過
    週年利率百分之二十者，債權人對於超過部分之利息，無請
    求權，民法第二百五十二條定有明定，又借款利率之約定，
    為當事人契約自由、私法自治原則之體現，雙方於訂約時，
    既已盱衡自己履約之意願、經濟能力、主客觀因素等，本諸
    自由意識及平等地位自主決定，除雙方約定利率有違法律規
    定外，當事人均應同受該利率約定之拘束，法院亦應予以尊
    重，始符契約約定之本旨。經查，兩造在借據第二條借款利
    息約定「依原告基本放款利率減碼0.3%計算，嗣後隨原告基
    本放款利率機動調整。」，本件原告請求年息9.2%之借款利
    率，與借據中借款利息約定並無不符，且並未逾民法第二百
    零五條所規定年息20%之限制，又被告亦未舉證證明兩造間
    利率約定與目前一般金融機構放款利率之差距過大之情事，
    自難認原告請求按年息9.2%計算之利息有過高之情事。準此
    ，本於私法自治、契約自由原則，兩造自應受所約定借款利
    息之拘束，被告上開所辯，顯無足取。
七、被告再以其等累計繳款金額已達2,600,000元，加上拍賣抵
    押房地所得價金3,112,500元，總和已達5,675,858元，超過
    被告原貸款金額4,670,000元，而謂其等無庸再返還任何借
    款等語。然而，被告此項所辯顯係未將積欠原告之借款利息
    、違約金數額計入其對原告所負債務總額中，自無足取；且
    按，請求履行債務之訴，原告就其所主張債權發生原因之事
    實，固有舉證之責任，若被告自認此項事實而主張該債權已
    因清償而消滅，則清償之事實，應由被告負舉證之責任，此
    觀民事訴訟法第二百七十七條前段之規定自明（最高法院28
    年上字第1920號判例足資參照），茲既關於被告已清償全部
    借款債務之事實，被告迄未能舉證以為證明，則所為上開抗
    辯各節，亦無足採。
八、再者，原告雖主張被告就借款之利息、違約金利率，應以年
    息9.2%計算。惟查，依約定書第四條第一款約定，被告對原
    告所負借款債務於90年9月18日未依約繳納本息時，即已視
    為全部到期，則其所負利息、違約金之債務，關於機動利率
    之計算自應於債務視為到期時確定；是故，揆諸卷附原告所
    提士林地方法院91年度執字第16340號分配表及還款明細查
    詢單，自應以被告90年9月18日未依約清償時之利率（即年
    息9.02%）計算利息、違約金，方與兩造間約定相符。是以
    ，原告聲明請求依年息9.2%計算利息及違約金，超逾上開應
    准許部分，即屬無據，應予駁回。
九、從而，原告依債權讓與、消費借貸及連帶保證契約請求被告
    連帶給付借款如主文第一項所示，為有理由，應予准許。至
    超逾部分，則難謂有據，應予駁回。
十、訴訟費用之負擔：本件第一審裁判費為20,998元，應由被告
    連帶負擔，爰確定如主文第二項所載。
丙、結論：本件原告之訴為一部有理由，一部無理由，依民事訴
    訟法第三百八十五條第一項前段、第七十九條、第八十五條
    第二項，判決如主文。
中    華    民    國    98    年    11    月    6     日
                  民事第六庭  法  官  賴錦華
以上正本係照原本作成。
如對本判決上訴，須於判決送達後二十日之不變期間內，向本院
提出上訴狀。
中    華    民    國    98    年    11    月    6     日
                              書記官  張馨文

司法院資訊處製作；財團法人民間司法改革基金會備份。
